【裁判字號】    90,易,1311
【裁判日期】    900430
【裁判案由】    大陸人民條例等
【裁判全文】
臺灣板橋地方法院刑事判決                          九十年度易字第一三一一號
    公  訴  人  臺灣板橋地方法院檢察署檢察官
    被      告  丁○○
右列被告因違反臺灣地區與大陸地區人民關係條例案件，經檢察官提起公訴（九十
年度偵字第一六八三號），本院判決如左：
    主  文
丁○○連續違反女工不得於午後十時至翌晨六時之時間內工作之規定，處拘役貳拾日
，如易科罰金以參佰元折算壹日。
    事  實
一、丁○○係設於臺北縣泰山鄉○里路九之三號車站茶藝館之負責人，明知女工除經
    取得工會或勞工同意，並實施晝夜三班制，安全衛生設施完善及備有女工宿舍，
    或有交通工具接送，且有法定事由，經主管機關核准外，不得於午後十時至翌晨
    六時之時間內工作，竟基於概括之犯意，自民國八十九年十二月初某日及八十九
    年十二月底某日，先後僱用女工甲○○及經許可來臺探親之大陸地區人民乙○○
    ，於每日午後五時至翌日凌晨二、三時許，在上址店內，從事坐檯陪酒之工作，
    迨於九十年一月五日凌晨零時許，在上址店內為警查獲。
二、案經臺北縣警察局新莊分局報請臺灣板橋地方法院檢察署檢察官偵查起訴。
    理  由
一、右揭事實，業據被告丁○○迭於警訊時、偵查中及本院審理時供承不諱，核與證
    人甲○○、乙○○分別於警訊時所證述之情節相符，並有臺北縣未辦登記廠商調
    查切結書、現場臨檢紀錄表各一份附卷可稽。足見被告之自白與事實相符，從而
    ，本件事證明確，被告之犯行洵堪認定，應予依法論科。
二、按雇主未經取得勞工或公會同意，並實施晝夜三班制，安全衛生完善及備有女工
    宿舍，或有交通工具接送，並經主管機關核准者，不得使女工於午後十時至翌晨
    六時之時間內工作，勞動基準法第四十九條第一項定有明文。被告丁○○未經申
    請核准僱用女工於夜間十時至翌晨二、三時許之時間內工作，核其所為，係違反
    勞動基準法第四十九條第一項前段之規定，應依同法第七十七條之規定處罰。其
    先後二次僱用甲○○、乙○○二人違反勞動基準法第四十九條第一項之犯行，時
    間緊接，犯罪構成要件相同，顯係基於概括犯意反覆為之，為連續犯，應依刑法
    第五十六條之規定論以一罪，並加重其刑。爰審酌被告之素行尚屬良好，又其智
    識程度、犯罪之動機、目的、手段、僱用女工之人數、期間及犯罪後坦承犯行，
    態度良好等一切情狀，量處如主文所示之刑，並諭知易科罰金之折算標準；又被
    告行為後原刑法第四十一條之規定：「犯最重本刑為三年以下有期徒刑之刑之罪
    ，而受六月以下有期徒刑或拘役之宣告，因身體、教育、職業或家庭之關係或其
    他正當事由，執行顯有困難者，得以一元以上三元以下折算一日，易科罰金。」
    ，已於九十年一月四日經修正為刑法第四十一條第一項，該規定為：「犯最重本
    刑為五年以下有期徒刑之刑之罪，而受六月以下有期徒刑或拘役之宣告，因身體
    、教育、職業或家庭之關係或其他正當事由，執行顯有困難者，得以一元以上三
    元以下折算一日，易科罰金。但確因不執行所宣告之刑，難收矯正之效，或難以
    維持法秩序者，不在此限。」，並於同年月十日經總統公布施行，經新舊法比較
    結果，修正後之新法對被告易科罰金之宣告並不生影響，爰適用裁判之新法，諭
    知易科罰金之折算標準。
三、至公訴意旨雖認被告自八十九年九月底某日起即為上開僱用甲○○及乙○○之犯
    行，惟此據被告堅決否認，辯稱彼係八十九年十二月間始有僱用甲○○及乙○○
    等語。且查據證人甲○○及乙○○於警訊時均證述彼等係於一星期前（被查獲日
    係九十年一月五日，故被查獲前一星期即八十九年十二月底），獨自前往應徵工
    作等語。難認被告自八十九年九月底某日即有上開犯行，此外，復查無其他積極
    證據足資證明被告於八十九年九月底某日起即有違反勞動基準法犯行，故此部分
    公訴人所指之犯罪時間即有所誤，應予更正，併此敘明。
四、公訴意旨另以被告丁○○係設於臺北縣泰山鄉○里路九之三號車站茶藝館之負責
    人，明知不得僱用大陸地區人民在臺灣地區從事未經許可之工作，竟於八十九年
    九月底起，僱用經許可來臺探親之大陸地區人民乙○○，於每日午後五時至翌日
    凌晨三時之時間內，在上址店內，從事坐檯陪酒之工作，因認被告此部分亦涉犯
    臺灣地區與大陸地區人民關係條例第十五條第四款之規定，而犯有同條例第八十
    三條第一項之罪嫌等語，固非無見。
五、惟按犯罪事實，應依證據認定之，無證據不得推定其犯罪事實；又不能證明被告
    犯罪者，應諭知無罪之判決；刑事訴訟法第一百五十四條、第三百零一條第一項
    分別定有明文。又犯罪事實之認定，應憑真實之證據，倘證據是否真實尚欠明確
    ，自難以擬制推測之方法，為其判斷之基礎；而認定犯罪事實之證據係指足以認
    定被告確有犯罪行為之積極證據而言，該項證據自須適合於被告犯罪事實之認定
    ，始得採為斷罪資料，最高法院五十三年著有臺上字第六五六號、二十九年上字
    第三一０五號判例。且刑事訴訟上證明之資料，無論其為直接或間接證據，均須
    達於通常一般之人均不致有所懷疑，而得確信其為真實之程度，始得據為有罪之
    認定，若其關於被告是否犯罪之證明未能達此程度，而有合理懷疑之存在，致使
    無從形成有罪之確信，根據「罪證有疑，利於被告」之證據法則，即不得遽為不
    利被告之認定，亦有最高法院七十六年度臺上字第四九八六號判例可稽。其以情
    況證據（即間接證據）斷罪時，尤須基於該證據在直接關係上所可證明之他項情
    況事實，本乎推理作用足以確證被告有罪，方為合法，不得徒憑主觀上之推想，
    將一般經驗上有利被告之其他合理情況逕予排除，此觀諸最高法院三十二年上字
    第六十七號判例意旨亦甚彰明。
六、公訴意旨認被告丁○○涉犯前開臺灣地區與大陸地區人民關係條例第八十三條第
    一項、違反第十五條第四款之罪嫌，無非以「右揭犯罪事實業據證人乙○○、甲○○於警訊時證述屬實，又被告僱用乙○○已有數日，依常情應可由其言談舉止
    、生活習慣發現其與本國人民不同，且乙○○無法提供身分證件以供查證，被告
    應可判斷其為大陸人民，是其諉稱不知乙○○為大陸人民云云，不足採信」為其
    論罪依據。訊之被告固坦承於八十九年十二月底某日僱用大陸地區人民乙○○從
    事坐檯陪酒工作，惟堅詞否認其知悉乙○○為大陸地區人民，辯稱：乙○○本來
    是與客人來伊店裡消費的，告訴伊她（指乙○○）沒有工作，問伊是否可以到伊
    店裡工作，伊就答應她了，伊看不出來她是大陸的人，她穿著時髦，且說台語，
    而伊才開始經營而已，也不知道僱用小姐時，要看她的證件，伊從沒有懷疑她是
    大陸人民，她在查獲當天被遣送回去了等語。
七、經查被告確有僱用乙○○從事上揭工作一節為被告所不否認，且據證人乙○○於
    警訊時證述明確，又查乙○○確係大陸地區人民，亦有中華民國臺灣地區旅行證
    、出境登記表、協議離婚書、流動人口登記聯單等件附於偵查卷內可稽，足證被
    告前所僱用之乙○○確係大陸地區人民無訛。則被告確有僱用大陸地區人民乙○○在臺灣地區從事未經許可之工作可資認定。然查被告否認其知悉乙○○係大陸
    地區人民，而此對於被告是否就此部分犯行有犯罪之故意，本院即有詳加查明之
    必要。茲據證人乙○○於警訊時證述：於一星期前，伊獨自前往應徵，沒有他人
    介紹，該工作上班地點沒有底薪，只收座檯費一個客人新台幣（下同）四百元，
    伊只陪客人飲酒、座檯歡唱等之一般餐飲消費約一千多元，伊於八十九年八月二
    十九日由大陸福建經香港到臺灣，．．．伊是第一次來臺，來臺對保人是伊先生
    林俊杰，因伊與先生林俊杰已於八十九年十一月三十日協議離婚，．．．伊不知
    道來臺探親非法打工是違法情事等語。又據證人丙○○即本件被查獲時製作證人
    乙○○警訊筆錄之警員到庭證述：如果依她（指乙○○）的穿著是看不出來，但
    是做筆錄時，是用國語與她交談，所以感覺就是大陸口音，如果以我們辦案經驗
    ，可以認出她是大陸人，如果一般人，可能須與她聊久一點，才可能發現她是大
    陸人，她會說國語，但是有口音，我們辦案常抓到福建的人，所以可以辨別出來
    ，但是一般人，如果從乙○○的外表看來，不太容易分辨出她是大陸人，乙○○
    在當天中午就被遣送回大陸了。伊做筆錄時，沒有問到乙○○受被告僱用時，被
    告是否知道她是大陸人等語（見本院九十年四月十九日審判筆錄）。則由上揭證
    人乙○○之證言可知，乙○○來臺灣之時間為八十九年八月二十九日，距其至被
    告處應徵工作時之八十九年十二月底某日，乙○○在臺灣大約已逗留四個月之時
    間，對於本地之人文、言語、生活習慣等應有所知悉，是否一般人見之，即可判
    定其為大陸地區人民實有疑問。而據被告稱乙○○係以臺語與彼交談，且乙○○
    穿著時髦，彼從未懷疑她是大陸地區人民等語。則由乙○○至被告處工作之時間
    僅大約一星期左右，每日工作時間不長，且沒有底薪，只收座檯費之情形觀之，
    被告與乙○○間之接觸確實不多，難認單憑其言談及外形即可知悉彼係大陸地區
    人民。況上揭證人丙○○警員亦證述彼係用國語與乙○○交談，乙○○之國語有
    口音，然以該證人因係警員，在辦案時常抓福建的人，所以可以辨別乙○○是大
    陸人，而一般之人是否能有如同警員之辦案經驗，實亦有疑問。至被告雖承認其
    並未拿取乙○○之證件以為核對等語，然查被告經營上揭營業之時間不久，且乙○○工作復無固定底薪，只收座檯費而已，被告縱有疏未核對乙○○之證件即予
    僱用之情形，亦難僅憑此即可認定其確實知悉乙○○係大陸地區人民。公訴人認
    被告涉犯臺灣地區與大陸地區人民關係條例第八十三條第一項、違反第十五條第
    四款之罪嫌，尚嫌速斷。此外，復查無其他積極證據足資證明被告確實知悉乙○○係大陸地區人民而予以僱用，則被告辯稱其不知乙○○是大陸地區人民，即非
    無據。揆諸前開規定及判例意旨，本應為無罪之諭知，惟公訴人認此部分與前揭
    起訴有罪部分係一行為觸犯數罪名之想像競合犯關係，故就此部分不另為無罪之
    諭知，併此敘明。至乙○○已於被查獲後被遣返回大陸，此據證人丙○○警員述
    明在卷，是本院無從傳喚彼到庭應訊，僅得以上開警訊筆錄作為判斷之依據，附
    此敘明。
據上論斷，應依刑事訴訟法第二百九十九條第一項前段，勞動基準法第七十七條，刑
法第十一條前段、第五十六條、第二條第一項前段、第四十一條第一項前段，罰金罰
鍰提高標準條例第二條，判決如主文。
本案經檢察官吳宗光到庭執行職務
中      華      民      國      九十      年      四      月    三十    日
                                臺灣板橋地方法院刑事第五庭
                                    法  官  陳  秀  
右正本證明與原本無異
如不服本判決應於送達後十日內向本院提出上訴狀
                                    書記官  藍  淑  芬
中      華      民      國      九十      年      四      月     三十   日
附錄本案論罪科刑法條全文
勞動基準法第七十七條
違反第四十二條、第四十四條第二項、第四十五條、第四十七條、第四十八條、第四
十九條或第六十四條第一項規定者，處六月以下有期徒刑、拘役或科或併科二萬元以
下罰金。


司法院資訊處製作；財團法人民間司法改革基金會備份。
